【裁判字號】    94,智,70
【裁判日期】    950220
【裁判案由】    侵權行為損害賠償
【裁判全文】
臺灣臺北地方法院民事判決                94年度智字第70號
原      告  甲○○
被      告  乙○○
上  一  人
訴訟代理人  蘇千祿律師
被      告  黃俊銘即台北市私立追分文理短期補習班
上列當事人間侵權行為損害賠償事件，本院於民國九十五年二月
八日言詞辯論終結，判決如下：
    主  文
被告乙○○應給付原告新台幣壹拾萬元，及自民國九十四年八月
五日起至清償日止，按年息百分之五計算之利息。
原告其餘之訴駁回。
訴訟費用由被告乙○○負擔十分之一，餘由原告負擔。
本判決第一項得假執行；但被告乙○○以新台幣壹拾萬元供擔保
後，得免為假執行。
原告其餘假執行之聲請駁回。
    事實及理由
一、本件被告黃俊銘未於言詞辯論期日到場，核無民事訴訟法第
    386 條各款所列情形，爰依原告之聲請，由其一造辯論而為
    判決。
二、原告主張原告為台北市立中正高中輔導老師，於民國87年2
    月曾授權三思堂文化事業有限公司出版「推薦甄選‧申請入
    學面試秘笈」（下稱系爭著作），印刷量約15,000餘冊。92
    年3月間原告於任職學校收到被告黃俊銘即台北市私立追分
    文理短期補習班（下稱追分文理補習班）散布之「追分升大
    學申請入學推薦甄試必勝手冊」（下稱被告著作），發現該
    被告著作除章節及文字略作調整外，幾乎完全抄襲原告之
    系爭著作內容。經原告向任職於台北市其他高中之友人查證
    ，發現追分文理補習班竟已將被告著作大量印製並分送予台
    北縣市各高中校園，由追分文理補習班派員在各學校門口發
    送，或置於校內由學校老師、學生自行取閱。被告著作與系
    爭著作在行文結構、章節安排及內容撰寫方面，構成實質相
    似，被告乙○○將系爭著作編製為講義未經原告同意，侵害
    原告之「改作權」。原告於92年3月間收到由追分文理補習
    班以小貨車載運至學校的被告著作約莫1,000本。被告共印
    刷、散布被告手冊之數量，若以台北縣市公立46所高中推估
    ，約有46,000本之多 (私立高中並未納入計算)。系爭著作
    已經絕版，目前市面販售之一般書籍每本約為200元左右，
    故原告依著作權法第88 條第3項，對被告乙○○請求損害賠
    償新台幣（下同）1,000,000元。且由於被告之侵權行為，
    原告委由律師處理相關之事宜，共花費15,000元，該款項理
    應由被告負擔。又被告之侵權行為，致原告心神難安、食慾
    及情緒均大受影響，又為出庭事宜，屢屢請假，故求償100,
    000元之慰撫金，另被告黃俊銘即追分文理補習班對於被告
    乙○○選任監督亦有過失，應依民法第28條、第188條規定
    ，與被告乙○○負連帶賠償之責等語。故聲明：被告應連帶
    賠償原告115,000元，及自起訴狀繕本送達之翌日起至清償
    日止，按年利率5%計算之利息，並願供擔保請准宣告假執行
    。
三、被告乙○○辯稱：原告之著作欠缺原創性，具有普遍性並非
    著作權保護之範圍；被告乙○○之演講稿僅提供班內使用並
    未同意對外散布，被告黃俊銘擅自將被告演講稿裝訂成冊行
    為，被告毫不知情，原告因此所受之損害與被告無關；原告
    稱其任職之中正高中於92年3月間收到1,000本被告手冊，及
    台北縣市共46所高中應收到46,000冊實未盡舉證責任。且原
    告稱系爭著作業已絕版，損害是否發生則有疑問；原告主張
    律師費15,000元，惟此非侵權行為所致，且除三審外律師費
    並非強制必要費用；原告主張因著作權受侵害而請求慰撫金
    50,000元，並非著作權受侵害之損害賠償範圍，原告之訴為
    無理由云云。故聲明：原告之訴駁回，如受不利之判決願供
    擔保請准宣告免為假執行。
四、原告主張其於87年2月曾授權三思堂文化事業有限公司出版
    「推薦甄選‧申請入學面試秘笈」等情，為被告所不爭執，
    惟辯稱其著作欠缺原創性，具有普遍性並非著作權保護之範
    圍云云，按著作權法所保障之著作，係指屬於文學、科學、
    藝術或其他學術範圍之創作，著作權法第3條第1項第1款定
    有明文；故除屬於著作權法第9條所列之著作外，凡具有原
    創性，能具體以文字、語言、形像或其他媒介物加以表現而
    屬於文學、科學、藝術或其他學術範圍之創作，均係受著作
    權法所保護之著作。而所謂「原創性」，廣義解釋包括「原
    始性」及「創作性」，「原始性」係指著作人原始獨立完成
    之創作，而非抄襲或剽竊而來，而「創作性」，並不必達於
    前無古人之地步，僅依社會通念，該著作與前已存在之作品
    有可資區別的變化，足以表現著作人之個性為已足。查系爭
    著作係原告撰寫而成，為兩造所不爭執，原告並於本院刑事
    庭審理時陳稱：該著作是臺灣省第一本關於推薦甄選入學方
    式之著作，均是依據其個人實際經驗所撰寫，完全沒有參考
    任何其他著作云云（見本院94年度易字第455號卷第89頁）
    ，此外復查無證據顯示該著作乃抄襲自其他著作，或僅由顯
    而易見、一般的表達型式所構成，故應認上開著作為得受著
    作權法保護之著作，是被告乙○○辯稱系爭著作非著作權保
    障之客體云云，並不可採。
五、按因故意或過失不法侵害他人之著作財產權者，負損害賠償
    責任，如被害人不易證明其實際損害額，得請求法院依侵害
    情節，在新臺幣一萬元以上一百萬元以下酌定賠償額，著作
    權法第88條第1項、第3項有明文之規定。又按所謂著作「抄
    襲」，其侵害著作權人之權利主要以重製權、改作權為核心
    ，如欲指訴被告抄襲原告著作，首須舉證原告著作符合著作
    權法之保護要件，以及被告有為有形的或無形的重製行為；
    對於後者如無直接證據，應舉證證明被告有接觸（access）
    原告著作，及被告著作之表達實質類似（substantialsimil
    arity）於原告著作之表達。而所謂「實質類似」，指被告
    著作引用原告著作中實質且重要之表達部分，且須綜合「質
    」與「量」兩方面之考量；而「實質類似」之判斷，與原告
    著作性質相關，如原告主張被抄襲之著作內容，係取自公共
    領域（public domain）較多之事實型著作（factual work
    ），由於其具有不容杜撰、自由發揮空間及表達方式受限、
    資訊來源多有重疊等特點，故在著作抄襲之「實質類似」構
    成要件上，應採取較嚴格之標準，反之，若係虛構性、科幻
    性作品（fictional work）或詩文等創作性較高之著作，則
    關於實質類似之要求標準較低。經查，
（一）本院根據前述標準檢驗被告乙○○之著作是否抄襲原告著
      作如下：
    1.被告自承於撰寫其著作時，有參考原告著作等語（見台灣
      台北地方法院檢察署92年度他字第5248號卷第81頁、第
      151 頁，93年度偵續(一)字第78號卷第17頁）。是被告確有
      「接觸」原告著作之事實。
    2.原告著作共分7章，第1章推薦甄選「第二階段甄試」簡介
      、第2章如何蒐集資料準備面試、第3章如何撰寫自傳、第
      4章如何撰寫推薦函、第5章如何撰寫讀書計畫、第6章面
      試題目拆招大破解、第7章面試必勝完全攻略讀本，共205
      頁，其中第7章部分為第144頁至第204頁。而被告乙○○
      之著作有3單元，單元11為第二階段甄試指定項目面面觀
      、單元12為面試技巧大公開、單元13為自傳、推薦函、讀
      書計畫，共38頁，其中第12單元共17頁。
    3.原告著作第7章共分考前心理建設，內有盡人事聽天命
      、謙虛不一定是美德、你就是自己的推銷員、誠實是最上
      策、真誠的態度是最基本的要求、實力是你最大的本錢；
      臨陣磨槍秘訣大補帖，內有惡補一下時事、多多聽取親
      朋好友的意見、熟練自我介紹、廣泛涉獵各種基本知識、
      先為弱點想好理由；模擬面試招數大公開，內有鏡子、
      自言自語、朋友師長、錄音帶、錄影帶及公關專家模擬面
      試法；如何消除你的緊張，內有提早到達面試地點、與
      親朋好友結伴而行、平時多練習、想像自己就是天王名嘴
      、自我催眠法自我暗示、深呼吸、想像法；如何面試成
      功蹲馬步篇，內有注意禮貌、注意衣著、外觀，頭髮、服
      裝、臉、鞋子及細節、相信自己、注意你的說話、熟練基
      本題型、清楚評分標準；如何面試成功打通任督二脈篇
      ，內有熟悉自傳推薦函讀書計畫的內容、散發你獨特的氣
      質、具備特殊能力、注意你的肢體語言、多思考、攜帶作
      品；如何面試成功唯我獨尊雄霸天下篇，內有眼睛及表
      情、你的身體會說話、有技巧地主導面試、自己找話題、
      表現強烈的企圖心、搞笑一下吧；答不出問題時該怎麼
      辦，內有以時間換取空間、過程重於結果、誠實？硬ㄠ？
      、反敗為勝等子目；而被告乙○○之著作單元12共分為
      良好的心理建設是致勝關鍵，內有盡力為之，得之我幸、
      敢秀就有機會、善於推銷自己、誠實是基本原則、真誠的
      態度、有實力才是本錢、臨時抱佛腳、時事別忘記、傾聽
      旁人的想法、自我推銷、讓自己知識廣博、為自己的弱點
      找台階；面試招數模擬法大公開，內有用鏡子模擬面試
      、與朋友師長雙向套招練習、錄音錄影直接檢討、自我想
      像問題；如何消除你的緊張，內有提早到達面試地點、
      與親朋好友結伴而行、平時多練習、激發表達的潛能、自
      我催眠、深呼吸、想像法；贏得好感的不二法則，內有
      注意禮貌、衣著外觀、頭髮、服裝、臉、鞋子及細節、充
      滿自信、注意你的說話、熟練基本題型；贏得信賴的不
      二法則，內有熟記自傳推薦函讀書計畫之內容、散發個人
      獨特的氣質、培養特殊才能、注意你的肢體語言、攜帶作
      品；深得人心的不二法則，內有眼睛及表情、你的身體
      會說話、有技巧地主導面試、自己找話題、表現強烈的企
      圖心、幽默一下吧；出糗時怎麼辦，內有以時間換取空
      間、誠懇作答、答錯並不可恥，轉而虛心求教等子目。而
      上開二著作之內容比較，詳如附表所示。
    4.據上以觀，被告乙○○之著作第12單元係將原告著作第7
      章之前述第、部分，均歸類為第部分，其餘架構均
      相同，標題有些使用相同文字，有些以不同言語表達相同
      之意思，內容所敘述者均屬相同之事物；再從附表之二著
      作內容對照表觀之，系爭著作大部分是摘取原告著作之重
      要敘述部分加以濃縮整理，且遣詞用字之表達方式及順序
      ，系爭著作大部分亦雷同於原告著作，僅是稍微以不相同
      之文字在闡述相同之事物；又原告著作中所使用之形容性
      用語，如「冷靜一點，年輕人！」、「你已經開始壯士斷
      腕、背水一戰」、「一樣米養百樣教授」、「變成那個跑
      江湖賣膏藥的郎中」、「現在到了生死關頭，背水一戰的
      時刻到了」、「緊張、緊張、緊張，刺激、刺激、刺激！
      先來個深呼吸，我們臨陣磨槍吧」、「超大高統籃球鞋，
      看起來像是腳上踏了兩條小船」、「柔柔亮亮、閃閃動人
      」、「兵來將擋，水來土掩」等等詞句，詳如對照表所示
      ，系爭著作亦有使用，然此等詞句僅是形容性、修飾性用
      語，其所表達之意思，亦可用不同之話語表達，且在著作
      中並非必要，但系爭著作卻亦有相同之詞句。故系爭著作
      之第12單元之結構及所表達之事物，與原告著作之第7章
      大致相同，且表達方式大部分亦是摘取原告著作之重要敘
      述部分，以幾乎雷同之敘述順序，而以稍微不同之文字表
      達相同之事物，有些甚至是使用相同之文字，且包括單純
      形容性、修飾性言語，使之較為簡要，然閱讀過原告著作
      者，從被告乙○○之著作中可感覺到原告著作之存在，亦
      即二著作在「質」與「量」方面已達實質類似之程度，堪
      認被告乙○○之著作有以改作之方式侵害原告之著作權。
（二）被告乙○○辯稱其演講稿僅提供班內使用並未同意對外散
      布，被告黃俊銘擅自將其演講稿裝訂成冊行為，被告毫不
      知情等語，經查，被告黃俊銘於台灣台北地方法院檢察署
      92年9月16日偵查中陳稱：這是91年間我請張文俊與乙○
      ○開設講座，這是他們講座的教材，我們蒐集後整理，再
      增加內容集結成冊，發給上課的學生，作為參考之用等語
      （參台灣台北地方法院檢察署92年度他字第5248號卷第15
      0頁），是由被告黃俊銘於偵查中之陳述，該講義係由補
      習班蒐集整理，集結成冊後再行散布，此行為與被告乙○
      ○無關，原告復未舉證證明被告乙○○有將其著作大量印
      製分送台北縣市各高中校園之情事，是原告此部分之主張
      ，並不可採。
（三）被告乙○○以改作之方式不法侵害原告之著作權，已如前
      述，揆諸前揭規定，對原告應負損害賠償責任。本院審酌
      被告乙○○改作自原告著作之部分為17頁，約占原告著作
      之八分之一，該部分在原告著作中所占之重要地位，及原
      告之著作定價為250元，被告係在座談會現場以講義形式
      免費提供給高三在補習班已報名的學生約一、二十餘人等
      情，認原告請求被告賠償100,000元為適當。原告另請求
      律師費15,000元，惟此非侵權行為所致，且除三審外律師
      費並非強制必要費用，原告此部分之主張，並無理由。原
      告另主張因被告之侵權行為，致心神難安、食慾及情緒均
      大受影響，又為出庭事宜，屢屢請假，而請求慰撫金50,0
      00元，惟此與民法第195條請求非財產上損害賠償之要件
      不符，原告此部分之請求，亦屬無據。
六、原告另主張被告黃俊銘即追分文理補習班對於被告乙○○選
    任監督亦有過失，應依民法第28條、第188條規定，與被告
    乙○○負連帶賠償之責云云。惟查，被告黃俊銘與追分文理
    補習班間並非僱傭關係等情，業據被告乙○○陳明在卷，是
    原告主張被告黃俊銘即追分文理補習班對於被告乙○○選任
    監督亦有過失，應依民法第28條、第188條規定，與被告乙
    ○○負連帶賠償之責云云，即屬無據。
七、從而，原告依侵權行為之法律關係，請求被告乙○○賠償原
    告10,000元，及自起訴狀繕本送達之翌日起（即94年8月5日
    ）至清償日止，按年利率5%計算之利息，即無不合，應予准
    許。逾此部分之請求，則無理由，應予駁回。
八、本判決第一項所命給付之金額，未逾500,000元，爰依民事
    訴訟法第389條第1項第5款之規定，依職權宣告假執行。又
    被告陳明願供擔保，聲請宣告免予假執行，核無不合，爰酌
    定相當擔保之金額准許之。至原告敗訴部分，其假執行已失
    所附麗，應併予駁回。
九、因本案事證已臻明確，兩造其餘主張陳述及所提之證據，均
    毋庸再予審酌，附此敘明。
十、結論：原告之訴為一部有理由，一部無理由，依民事訴訟法
    第385條第1項前段、第79條、第389條第1項第5款、第392條
    第2項判決如主文。
中    華    民    國    95    年    2     月    20    日
                  民事第六庭    法  官  郭美杏
以上正本係照原本作成
如對本判決上訴，須於判決送達後20日內向本院提出上訴狀
中    華    民    國    95    年    2     月    21    日
                                書記官  潘惠梅


司法院資訊處製作；財團法人民間司法改革基金會備份。
